【裁判字號】    98,家訴,397
【裁判日期】    990819
【裁判案由】    分割遺產等
【裁判全文】
臺灣臺中地方法院民事判決             98年度家訴字第397號
原      告  乙○○
訴訟代理人  朱逸群律師
複  代理人  阮春龍律師
            蕭立俊律師
被      告  辛○○
兼  訴  訟  己○○
代  理  人
被      告  戊○○
            丙○○
            丁○○
上列當事人間分割遺產等事件，本院於中華民國99年7 月13日言
詞辯論終結，判決如下：
    主    文
兩造就被繼承人甲○○所遺如附表壹所示之遺產，應依如附表貳
所示方法分割。
被告戊○○應提出新臺幣捌拾元補償原告及被告辛○○、己○○
、丙○○、丁○○各新臺幣壹拾陸元。
訴訟費用由兩造各負擔六分之ㄧ。
    事實及理由
甲、程序部分：
    本件被告丙○○、丁○○未於最後言詞辯論期日到場，核無
    民事訴訟法第386 條各款所列情形，爰依原告之聲請，由其
    一造辯論而為判決。
乙、實體部分：
壹、原告起訴主張：兩造之母即被繼承人甲○○於民國96年7 月
    11日死亡，其生前與配偶高金生育有兩造及案外人高一郎、
    高千代子等8 名子女，其中子女高一郎、高千代子及配偶高
    金生業已分別於29年9月25日（即昭和15年9月25日）、34年
    10月18 日、75年11月10日死亡，現繼承人僅餘兩造6人，應
    繼分各為1/6 。甲○○死亡時遺有如附表壹所示之遺產，而
    原告為兩造辦理如附表壹編號１至５所示土地、編號９所示
    建物之繼承登記，而先代全體繼承人繳納積欠之92至95年房
    屋稅、地價稅共計1萬3785元，並支出代書費用2萬4000元；
    另亦墊付被繼承人甲○○之喪葬費用8 萬4158元，上開費用
    均應自甲○○之遺產中先予清償。而被繼承人甲○○並未以
    遺囑禁止繼承人分割遺產，兩造亦未以契約禁止分割遺產，
    然兩造迄今無法達成分割協議，經調解亦無效果，原告自得
    本於遺產分割請求權之法律關係，請求分割如附表壹所示遺
    產。而就分割方法，不動產部分，宜由繼承人按應繼分 1/6
    維持分別共有，就存款及現金部分，扣除上開應自遺產先行
    清償部分後，由兩造依照應繼分比例分配；股票部分，因全
    部股數均分後尚餘3 股，若被告均無受領意願即分歸原告，
    並依該股份於言詞辯論終結日之收盤價補償其餘繼承人等語
    。對被告戊○○、丁○○之抗辯則陳稱：同意被告戊○○所
    墊付尚未取得之喪葬費用2 萬4520元，先以被繼承人甲○○
    之遺產予以清償；另原告所領取之勞工保險家屬死亡給付13
    萬1700元，係因投保勞保所得領取之款項，並非屬於被繼承
    人甲○○之遺產，自不應列入遺產中分配。並聲明：求為判
    決分割被繼承人甲○○所遺如附表壹所示之遺產。
貳、被告方面：
一、被告辛○○、己○○部分：同意原告之請求。
二、被告戊○○部分：同意原告分割遺產之請求。而伊曾於96年
    11月9 日繳納如附表壹編號１至５所示土地之地價稅5459元
    ；另有支出被繼承人甲○○之喪葬費用，其中2 萬4520元尚
    未取得，上開費用應先自被繼承人甲○○之遺產中扣除；另
    就附表壹編號所示股份依兩造應繼分平均分配後所餘3 股
    ，伊願意承受，並依照言詞辯論終結日之收盤價補償其餘繼
    承人。
三、被告丁○○部分：同意原告分割遺產之請求。惟原告受領之
    勞工保險家屬死亡給付13萬1700元，應屬被繼承人甲○○之
    遺產，應按兩造應繼分比例分配。
四、被告丙○○未於言詞辯論期日到場，據其提出書狀陳稱：原
    告與被告戊○○、丙○○、丁○○之土地與房屋應有部分大
    致相等，但伊居住處所為都市○○道路預定地，日後被拆除
    即一無所有，建議將土地與房屋由原告與被告戊○○、丙○○、丁○○依照目前居住情形按1/4 之比例分配，至於股票
    及現金部分，由被告辛○○、己○○各分得 1/6，其餘部分
    分歸伊所有。
、原告與被告辛○○、己○○、戊○○、丁○○經本院整理並
    簡化爭點，其結果如下：
一、不爭執或達成協議之事實：
  (一)兩造之母即被繼承人甲○○於96年7 月11日死亡，兩造為甲○○之全體繼承人，應繼分各1/6。
  (二)被繼承人甲○○死亡時本遺留有如附表壹所示之土地及建
    物（其中編號６、７、８部分未辦所有權第一次登記），就
    如附表壹編號１至５所示土地及編號９之建物業已辦理公同
    共有之繼承登記完畢。彰化銀行存款83萬9075元（至99年
    1月7日止）。現金45萬6000元。永信藥品股份有限公司
    股份120969股。
  (三)被繼承人甲○○遺產應分別扣除被告戊○○所墊付尚未取得
    之喪葬費用2萬4520元、原告所墊付之喪葬費用8萬4158元。
  (四)原告有繳納如附表壹編號１至５、９所示不動產積欠之92至
    95年房屋稅、地價稅共計1萬3785元。
  (五)被告戊○○有繳納如附表壹編號１至５所示土地96年度地價
    稅共計5459元（繳納日期96年11月9日）。
  (六)被告戊○○及原告繳納之前述地價稅、房屋稅應屬於遺產繼
    承費用。
  (七)原告為辦理前揭2.所示附表壹編號１至５所示土地及編號９
    所示建物繼承登記，已支付代書費用2 萬4000元，同意由兩
    造平均負擔。
  (八)如附表壹編號１至９所示不動產，同意就分得部分繼續保持
    共有。
  (九)就甲○○遺產中永信藥品股份有限公司股份120969股，同意
    每人分得20161股，所剩餘之3股，同意分歸戊○○取得，再
    由戊○○依該股份言詞辯論終結日之收盤價補償其餘繼承人
    。
  (十)存款及現金部分扣除應由遺產先行清償部分所餘款項，由兩
    造平均分配。
  (十一)乙○○因甲○○死亡而受領勞保家屬死亡給付13萬1700元。
  (十二)被告辛○○、己○○前於98年9 月11日與原告訂立協議書，
    約定被告辛○○、己○○應於辦妥遺產分割登記後將繼承被
    繼承人甲○○遺產之不動產部分讓與並移轉登記予原告所有
    。
二、爭點之所在：
    原告因被繼承人甲○○死亡而受領勞工保險家屬死亡給付13
    萬1700元，是否屬甲○○之遺產？
肆、得心證之理由：
一、按繼承人有數人時，在分割遺產前，各繼承人對於遺產全部
    為公同共有；土地（不動產）權利之繼承登記，得由任何繼
    承人為全體繼承人聲請之；繼承人為二人以上，部分繼承人
    因故不能會同其他繼承人共同申請繼承登記時，得由其中一
    人或數人為全體繼承人之利益，就被繼承人之土地，申請為
    公同共有之登記，其經繼承人全體同意者，得申請為分別共
    有之登記，分別為民法第1151條、土地法第73條第1 項中段
    、土地登記規則第120條第1項所明定。故未辦分割遺產前，
    各繼承人對於遺產全部為公同共有，非因申辦公同共有繼承
    登記後始有公同共有，則已辦妥公同共有繼承登記之土地，
    仍不失其遺產之性質。查兩造之被繼承人甲○○所遺如附表
    壹編號１至５所示土地及編號９所示建物，雖業已辦理公同
    共有之繼承登記完畢，惟揆諸前揭說明，上開土地、建物仍
    屬兩造公同共有之遺產，亦即仍不失其遺產之性質，合先敘
    明。
二、原告主張兩造之母即被繼承人甲○○於96年7 月11日死亡，
    兩造為其繼承人，應繼分各為1/6 ，甲○○死亡時遺有如附
    表壹所示之遺產，另兩造並無不得分割遺產之協議等情，業
    據原告提出繼承系統表、財政部臺灣省中區國稅局遺產稅核
    定通知書各1份、戶籍謄本6份、除戶謄本、臺中縣地方稅務
    局房屋稅籍證明書各4份、土地登記第二類謄本5份、建物登
    記第二類謄本1 份附卷可稽，且經證人庚○○到庭證述屬實
    ，並提出其所製作之甲○○女士彰化銀行活存異動明細表、
    現金異動明細表各1 份為證，復為到庭之被告所不爭執，自
    堪信為真實。
三、被告丁○○主張原告因被繼承人甲○○死亡而受領勞工保險
    家屬死亡給付13萬1700元，屬被繼承人甲○○之遺產，亦應
    列入本件遺產中分配云云。而原告就其有因被告繼承人甲○○死亡而受領勞工保險家屬死亡給付13萬1700元乙節並不爭
    執，惟否認該款項屬於被繼承人甲○○之遺產，並提出勞工
    保險局核定通知書1 份為證。觀諸前揭核定通知書所載，原
    告係於96年8月8日申請家屬死亡給付，經勞工保險局審核後
    ，認符合勞工保險條例第19條第2 項及第62條之規定，而按
    其家屬死亡前6個月之平均投保薪資，發給家屬死亡給付3個
    月計13萬1700元之保險給付。按被保險人或其受益人，於保
    險效力開始後，停止前發生保險事故者，得依本條例規定，
    請領保險給付。以現金發給之保險給付，按被保險人發生保
    險事故之當月起前6 個月平均月投保薪資計算；其以日為給
    付單位者，以平均月投保薪資除以30為日給付額。但老年給
    付按被保險人退休之當月起前3 年之平均月投保薪資計算，
    參加保險未滿3 年者，按其實際投保年資之平均月投保薪資
    計算；「被保險人之父母、配偶或子女死亡時，依左列規定
    ，請領喪葬津貼：一按其平均月投保薪資，發給3 個月。˙
    ˙˙」，勞工保險條例第19條第1、2項、第62條第1 款分別
    定有明文。是原告依勞工保險條例第62條規定請領者，係屬
    被保險人家屬死亡時之喪葬津貼，此乃原告因其本人參加勞
    工保險，於家屬死亡之保險事故發生時，依法所得請求給付
    保險金之權利，請求權人僅有身為被保險人之原告，是該保
    險給付，自非屬於被繼承人甲○○之遺產。準此，被告丁○○主張原告所請領之家屬死亡給付13萬1700元亦應列入遺產
    中分配，尚屬於法無據。
四、按在公同共有遺產分割自由之原則下，民法第1164條規定，
    繼承人得隨時請求分割遺產，該條所稱之「得隨時請求分割
    」，依同法第829條及第830條第1 項規定觀之，自應解為包
    含請求終止公同共有關係在內，俾繼承人之公同共有關係歸
    於消滅而成為分別共有，始不致與同法第829 條所定之旨趣
    相左，庶不失繼承人得隨時請求分割遺產之立法本旨；換言
    之，終止遺產之公同共有關係，既應以分割方式為之，將遺
    產之公同共有關係終止改為分別共有關係，性質上自亦屬分
    割遺產方法之一（最高法院82年度臺上字第748 號、85年度
    臺上字第1873號、93年度臺上字第2609號判決意旨參照）。
    又甲○○之遺產並無法律規定不得分割，亦無遺囑或契約約
    定不得分割情形，是原告請求分割系爭遺產，並無不合。又
    就原告提出之分割方案，被告辛○○、己○○、戊○○、丁○○並未表示不同意見，且其等亦未提出其他更為妥適之分
    割方案；至被告丙○○雖主張原告與被告戊○○、丙○○、
    丁○○所有之土地與房屋應有部分大致相等，惟其現住處位
    於都市○○道路預定地，往後倘遭拆除即一無所有，而希望
    依照其與原告、被告戊○○、丁○○現居住情形，將土地與
    房屋依照1/4 之比例分配予原告、被告戊○○、丁○○、丙○○4 人，至於股票及現金部分，由被告辛○○、己○○各
    分得1/6 ，其餘部分分歸被告丙○○所有云云。惟被告丙○○所主張之分割方案，並未為原告及被告戊○○、丁○○、
    辛○○、己○○所接受，且其主張列入分割之標的，已逾被
    繼承人甲○○遺產之範圍，又其分得部分，復超出其應繼分
    ，足證其分割方案顯然不公平，不足為用。
五、查甲○○所遺如附表壹編號１至５所示土地，面積依序僅15
    5 、31、9、7、21平方公尺，且甲○○係共有人之ㄧ，應有
    部分為1/5，換算結果各土地之應有部分面積各僅51、6.2、
    1.8、1.4 、4.2平方公尺，則該部分遺產換算得之面積非但
    極小，且牽涉其他共有人之權益，顯無法在本遺產分割事件
    以原物分割之方式，使各繼承人具體取得特定部分。而原告
    主張就甲○○所遺如附表壹編號１至５所示土地及編號６至
    ９所示建物，按應繼分比例採取分別共有方式分割，自屬遺
    產分割方法之一種，亦與法無違，而被告並未能就如附表壹
    編號１至９所示不動產，提出更為妥適之分割方案，執此，
    本院審酌當事人之意願、上開不動產應有部分面積、各繼承
    人間之經濟利益、未來之利用等情，認原告所主張之前揭分
    割方案（即如附表貳一、部分所示），非但與法無違，且符
    合大多數當事人之意願，復就上開不動產應有部分之現況言
    ，亦不失公平妥適，自應准許。
六、查於被繼承人甲○○死亡後，被告戊○○有墊付喪葬費用，
    其中2 萬4520元尚未取得，另有繳納如附表壹編號１至５所
    示土地96年度地價稅共計5459元，而原告則墊付喪葬費用 8
    萬4158元，且繳納如附表壹編號１至５、９所示不動產積欠
    之92至95年房屋稅、地價稅共計1 萬3785元，並為辦理如附
    表壹編號１至５所示土地及編號９所示建物之繼承登記，而
    支出代書費用2 萬4000元等情，為到庭之兩造所不爭執，且
    有被告戊○○提出之臺中縣稅捐稽徵處96年地價稅繳款書、
    原告提出之被告戊○○出具之同意書、臺中縣地方稅務局沙
    鹿分局地價稅（98年01期）稅款繳款書、代收移送行政執行
    處滯納地價稅稅款及財務罰鍰繳款書、地政士陳建源出具之
    土地登記委託費用收據各1 份、臺中縣地方稅務局代收移送
    行政執行處滯納房屋稅稅款及財務罰鍰繳款書4 份附卷可證
    ，而堪信為真實。至上開費用得否自被繼承人甲○○遺產中
    先行扣除？茲分述如下：
  (一)按關於遺產管理、分割及執行遺囑之費用，由遺產中支付之
    。但因繼承人之過失而支付者，不在此限，民法第1150條定
    有明文。又按納稅義務人死亡，遺有財產者，其依法應繳納
    之稅捐，應由遺囑執行人、繼承人、受遺贈人或遺產管理人
    ，依法按稅捐受清清償之順序，繳清稅捐後，始得分割遺產
    或交付遺贈；遺囑執行人、繼承人、受遺贈人或遺產管理人
    ，違反前項規定者，應就未清繳之稅捐，負繳納義務；被繼
    承人之喪葬費用，以100 萬元計算，應自遺產總額中扣除，
    免徵遺產稅，稅捐稽徵法第14條、遺產及贈與稅法第17條第
    1 項第10款亦有明定。再按因遺產而生之捐稅及費用，應由
    繼承人按其應繼分負擔之，此為繼承人間之內部關係，從而
    繼承人之一代他繼承墊支上開捐稅及費用者，該墊支人得依
    不當得利規定向他繼承人請求返還其應負擔部分。至民法第
    1150條規定得向遺產中支取，並不阻止墊支人向他繼承人按
    其應繼分求償，尤其於遺產分割後，更為顯然（最高法院74
    年度臺上字第1367號判決意旨參照）。
  (二)被繼承人之喪葬費用，是否為繼承費用，民法雖未為規定，
    然此項費用既為完畢被繼承人之後事所不可缺，參酌遺產及
    贈與稅法第17條第1 項第10款亦規定被繼承人之喪葬費用由
    繼承財產扣除，自應由遺產負擔。故而，前揭原告及被告戊○○主張分別墊支之被繼承人甲○○喪葬費用8萬4158元、2
    萬4520元，共計10萬8678元（計算方式84158+24520=108678
    ），應自遺產中扣除，於法有據。
  (三)於本件繼承開始後，原告所繳納如附表壹編號１至５、９所
    示不動產積欠之92至95年房屋稅、地價稅共計1 萬3785元，
    及被告戊○○所墊繳之如附表壹編號１至５所示土地96年度
    地價稅共計5459元，依前揭規定屬於應於遺產分割前須繳清
    之稅捐，是上開費用，合計1萬9244元（計算方式：13785+5
    459 =19244），應屬遺產之分割費用，核屬繼承費用，依民
    法第1150條規定，應由遺產中扣除。
  (四)原告為辦理如附表壹編號１至５、９所示不動產之繼承登記
    ，而支出之代書費用2 萬4000元，係屬執行遺產分割所支出
    之必要費用，應屬繼承費用，依法自應由遺產中扣除。
  (五)綜上各節，甲○○遺產現金部分45萬6000元及存款83萬9075
    元，共計129萬5075 元，應扣除喪葬費支出10萬8678元、房
    屋稅及地價稅1萬9244元、辦理繼承登記之代書費用2萬4000
    元後，餘款共計114萬3153元（其計算式為：456000元+0000
    00-000000元-19244元-24000=0000000元），應由兩造依應
    繼分比例，每人各分得1/6。
七、到庭之兩造就附表壹編號所示被繼承人甲○○遺產中永信
    藥品股份有限公司股份12萬969股部分，同意每人分得2萬16
    1股，所餘3股，則分歸被告戊○○取得，並由被告戊○○依
    言詞辯論終結日之該股份之收盤價補償其餘繼承人。而依該
    股份言詞辯論終結日即99年7 月13日之收盤價每股為32.5元
    ，有翌日中國時報證券行情表1 分在卷可參。是戊○○所多
    分得之3 股，總價為97.5元，自應補償其餘繼承人每人各16
    元（計算方式：97.5/6=16.25，元以下四捨五入）。
八、綜上各節，原告本於遺產分割請求權，請求分割如附表壹所
    示遺產，並主張如主文第1 項所示分割方法，為有理由，應
    予准許。
九、遺產分割之訴，本質上並無訟爭性，兩造本可互換地位。本
    件原告起訴雖於法有據，但被告之應訴實因訴訟性質所不得
    不然，本院認為訴訟費用由敗訴當事人負擔，顯失公平，而
    應由兩造依其應繼分之比例換算之結果分擔，亦即各負擔1/
    6，較為公允，爰諭知如主文第3項所示。
伍、本件事證已臻明確，兩造其餘攻擊防禦方法及證據調查，均
    與本案之判斷不生影響，自勿庸一一審酌論列，併此敘明。
丙、訴訟費用負擔的依據：民事訴訟法第80條之1。
中    華    民    國    99    年    8     月    19    日
                  家事法庭      法  官  郭妙俐
以上正本係照原本作成。
如對本判決上訴，須於判決送達後20日內向本院提出上訴書狀（
須附繕本）。
如委任律師提起上訴者，應一併繳納上訴審裁判費。
中    華    民    國    99    年    8     月    19    日
                                書記官  魏宏銘
附表壹：被繼承人甲○○之遺產（金額單位：新臺幣）
┌─┬──────────┬────────────┬────┐
│編│ 遺產項目           │                        │備    攷│
│號│                    │                        │        │
├─┼──────────┼────────────┼────┤
│１│臺中縣大甲鎮○○段75│地目：建、面積155平方公 │        │
│  │之1地號土地         │尺、權利範圍1/5         │        │
├─┼──────────┼────────────┼────┤
│２│臺中縣大甲鎮○○段77│地目：建、面積31平方公尺│        │
│  │之1地號土地         │、權利範圍1/5           │        │
├─┼──────────┼────────────┼────┤
│３│臺中縣大甲鎮○○段77│地目：建、面積9平方公尺 │        │
│  │之2地號土地         │、權利範圍1/5           │        │
├─┼──────────┼────────────┼────┤
│４│臺中縣大甲鎮○○段77│地目：建、面積7平方公尺 │        │
│  │之3地號土地         │、權利範圍1/5           │        │
├─┼──────────┼────────────┼────┤
│５│臺中縣大甲鎮○○段83│地目：建、面積21平方公尺│        │
│  │地號土地            │、權利範圍1/5           │        │
├─┼──────────┼────────────┼────┤
│６│門牌號碼：臺中縣大甲│1/5                     │未辦保存│
│  │鎮○○路59號建物    │                        │登記    │
├─┼──────────┼────────────┼────┤
│７│門牌號碼：臺中縣大甲│1/5                     │未辦保存│
│  │鎮○○路61號建物    │                        │登記    │
├─┼──────────┼────────────┼────┤
│８│門牌號碼：臺中縣大甲│1/5                     │未辦保存│
│  │鎮○○路63號建物    │                        │登記    │
├─┼──────────┼────────────┼────┤
│９│門牌號碼：臺中縣大甲│1/5                     │        │
│  │鎮○○路65號建物（臺│                        │        │
│  │中縣大甲鎮○○段421 │                        │        │
│  │建號）              │                        │        │
├─┼──────────┼────────────┼────┤
│１０│現金                │45萬6000元              │        │
├─┼──────────┼────────────┼────┤
││彰化商業銀行大甲分行│83萬9075元              │        │
│  │存款                │                        │        │
├─┼──────────┼────────────┼────┤
││永信藥品股份有限公司│12萬969股               │        │
│  │股票                │                        │        │
└─┴──────────┴────────────┴────┘
附表貳：被繼承人甲○○遺產分割方法
一、附表壹編號１至９所示不動產，應分歸兩造依應有部分各1/
    30保持共有。
二、附表壹編號１０、所示之現金、存款共計114萬3153元（已
    扣除繼承費用），由兩造各取得6分之1。
三、附表壹編號所示之永信藥品股份有限公司股票，由原告、
    被告辛○○、己○○、丙○○、高慶預各取得2萬161股，被
    告戊○○取得2萬164股。

司法院資訊處製作；財團法人民間司法改革基金會備份。
